【裁判字號】    99,上易,1037
【裁判日期】    990709
【裁判案由】    詐欺
【裁判全文】
臺灣高等法院刑事判決                99年度上易字第1037號
上  訴  人  臺灣宜蘭地方法院檢察署檢察官
上  訴  人
即  被  告  甲○○
            乙○○
上列上訴人因被告詐欺案件，不服臺灣宜蘭地方法院98年度易字
第385號，中華民國99年3月18日第一審判決（起訴案號：臺灣宜
蘭地方法院檢察署97年度偵續字第47號），提起上訴，本院判決
如下：
    主  文
原判決撤銷。
甲○○、乙○○共同犯詐欺取財罪，各處有期徒刑壹年貳月，均
減為有期徒刑柒月。
    事  實
一、甲○○係址設宜蘭縣壯圍鄉○○路○段47號「大駿通運股份
    有限公司」（下稱大駿公司）、同路段49號1樓「大驛通運
    有限公司」（下稱大驛公司）之負責人，其妻乙○○則係址
    設同路段47號1樓「大騰通運有限公司」（下稱大騰公司）
    之負責人，並由甲○○負責上開三家公司業務，乙○○掌理
    上開三家公司財務，而共同經營上開三家公司，二人並在民
    國96年3月中旬某日，共同將大駿公司所有車號447-GX號營
    業曳引車（下稱系爭車輛），以新台幣（下同）230萬元之
    價格售予靠行司機丁○○，並交付系爭車輛，約定系爭車輛
    靠行於大駿公司，惟因丁○○無法一次付清價金，雙方遂協
    議由甲○○、乙○○全權處理系爭車輛與他人貸款事宜，丁○○方面則自96年4月底開始，以每2月為1期，共分18期、
    每期支付15萬4000元、總計270餘萬元之方式分期繳款給甲○○、乙○○。嗣於96年4月初某日，因丁○○認前揭分期
    付款利息太高，取得友人同意借款230萬元後，便向甲○○
    、乙○○表示願給付230萬元現金一次付清價金，惟甲○○
    、乙○○則表示如不以貸款方式分期繳付價金，另有違約金
    須繳付，雙方因此商議未定，甲○○、乙○○即於96年4月
    11日以系爭車輛搭配大駿公司名下車號695-HX車輛，以大駿
    公司名義向合迪股份有限公司（下稱合迪公司）設定動產抵
    押取得貸款160萬元，貸款款項並由合迪公司於96年4月13日
    撥款至大駿公司帳戶內，由甲○○、乙○○提領使用。嗣至
    96年4月23日，甲○○、乙○○至丁○○住處商討系爭車輛
    價金一次給付問題，丁○○及其妻丙○○○再次向甲○○、
    乙○○明確表示：「系爭車輛不要貸款，要以230萬元現金
    一次付清價金，如有違約金則由甲○○、乙○○負擔」等語
    ，詎甲○○、乙○○為取得丁○○交付之230萬元現金以因
    應渠等所經營之公司財務惡化問題，竟共同基於意圖為自己
    不法之所有之犯意聯絡，並無意將丁○○所交付之現金用以
    還清向合迪公司之前揭貸款及塗銷系爭車輛動產抵押設定，
    竟共同向丁○○詐稱：會去還貸款，違約金的事會處理好云
    云，致丁○○因此陷於錯誤，誤以為甲○○、乙○○收取
    230萬元後會塗銷系爭車輛動產抵押設定，因而將230萬元現
    金交付甲○○、乙○○。嗣因甲○○、乙○○取得該款項後
    未向合迪公司還清貸款並塗銷該動產抵押設定，僅按月向合
    迪公司繳納二期（96年5月、6月）分期貸款，旋於96年7月
    間不繳納貸款，經合迪公司向丁○○追討貸款，丁○○始知
    受騙。
二、案經丁○○告訴暨法務部調查局宜蘭縣調查站移送台灣宜蘭
    地方法院檢察署檢察官偵查起訴。
    理  由
一、訊據被告甲○○、乙○○固坦承有於前揭時、地收取告訴人
    丁○○交付之230萬元，然皆矢口否認有何詐欺犯行，均辯
    稱：當時都有與丁○○夫妻說清楚，要提前還貸款會有違約
    金，但丁○○夫妻不願意負擔違約金，仍堅持要先還，伊只
    好同意承受系爭車輛貸款，繼續分期繳納，丁○○夫妻也未
    表示反對，大駿公司也有按期繳了兩期貸款，後來因公司週
    轉不靈才繳不出來，沒有故意騙丁○○云云。
二、經查：
  (一)被告甲○○、乙○○二人共同經營大駿公司，於96年3月中
    旬某日，共同將大駿公司所有車號447-GX號營業曳引車以
    230萬元出售與丁○○，因丁○○無力一次付清貸款，同意
    由被告二人處理貸款事宜，被告二人即將該車以大駿公司向
    合迪公司辦理貸款及設定動產抵押，丁○○同意自96年4月
    底開始，以每2月為1期，共分18期、每期支付15萬4000元、
    總計270餘萬元之方式分期繳款給甲○○、乙○○，嗣於96
    年4月間，丁○○向友人借得230萬元而提前付清車款，並於
    96年4月23日將230萬元交與被告二人，惟被告二人將丁○○
    所交付之230萬元用於自己公司週轉之用，並未向合迪公司
    清償貸款，被告二人雖有支付96年5月、6月之分期貸款，惟
    即無力支付，合迪公司即向車主丁○○追償，由丁○○清償
    全部貸款等事實，為被告二人所是認，核與告訴人即證丁○○、證人即丁○○之妻丙○○○於偵查及原審時所證相符，
    並經證人朱淑如（即合迪公司承辦系爭車輛貸款者）就本件
    設定動產抵押設定貸款之經過，於偵查及原審時證述明確。
    此外，尚有該230萬元提領之郵局存摺明細、合迪公司撥款
    160 萬元至大駿公司帳戶之帳戶交易明細、合迪公司重車靠
    行分期案件批覆書、動產擔保交易動產抵押設定登記申請書
    、動產抵押契約書、買賣合約書、交通部公路總局台北區監
    理所宜蘭監理站98年9月8日北監宜一字第0980007491號函所
    附系爭車輛動產擔保查詢表及歷次動產擔保登記資料、98年
    10月19日北監宜一字第0980008663號函文在卷可稽。此部分
    事實堪以認定。
  (二)被告二人雖辯稱丁○○主動要提前清償貸款，即要負擔違約
    金，因丁○○不願支付違約金，故同意由大駿公司承接合迪
    公司之貸款云云，惟此為證人丁○○、丙○○○於原審作證
    時所否認。證人丁○○證稱：「（你跟被告二人稱要用230
    萬元現金結清時，被告二人有無跟你說貸款已經辦好了？）
    這部分可能要我太太比較清楚，我記不得了，不過當時付清
    230萬的時候我有跟我太太一起拿錢過去，當時我記得被告
    二人有提到貸款違約金的事情，他們有要求我們付違約金，
    我當時覺得怎麼不要貸款還要再付違約金，我嚇到了，違約
    金的金額我已經忘記了，但後來被告二人就說違約金他們自
    己會處理，後來貸款的事情如何處理我就不清楚了，這部分
    我太太可能比較知道。」、「（被告乙○○問：違約金的部
    分我有沒有跟你講說要百分之2到3，你就說不要，我就跟你
    講說貸款的部分我幫你吃下來？）貸款的東西我不知道不要
    貸款之後還要付違約金，你們說違約金的部分你要吃下來，
    但是沒有說貸款的部分要吃下來。」等語（原審卷第78、79
    、80頁）。證人丙○○○證稱：「（後來為何劉錫祺要一次
    用230萬元付給被告二人？）這件事是我決定的，因為我跟
    朋友提起買這台車的利息很貴，所以朋友就願意借我230萬
    現金，所以我記得在我們開給被告二人的第一張票96年4月
    30日到期之前就有跟被告二人談到用230萬元付清的事情，
    我記得剛開始講是96年3月底的事情，我最先是打電話給乙○○，她說這樣會有違約金的問題，她說如果要付現金就要
    付違約金，我記得她跟我提到的違約金好像是百分之二，後
    來是一直跟他們談了一個禮拜之後，被告二人來我家，跟我
    們說我們可以付現金，違約金他們要承擔」、「230萬元車
    款我知道，在買車當時是說230萬全額貸款是兩個月付一次
    ，每期是15萬4千元，當初買車是有委託被告辦理貸款，後
    來我因為有朋友借我現金我就不想貸款了，被告就說違約金
    要百分之二，我就回答被告當初都沒有講到違約金的問題，
    後來我拜託被告利息真的太高了，要被告跟貸款公司講說不
    要跟我們拿違約金，後來被告二人隔了一、兩天到我家跟我
    們說好，違約金由被告負擔，我就將230萬郵局現金票給被
    告。」、「（被告乙○○問：你要我們還18張支票，我就說
    如果你堅持要這樣，違約金又不付，我是否有說那貸款就由
    我們吃下來？）沒有，違約金是我跟你們拜託之後你們才答
    應要吃下來，而且我們是先把230萬現金給你們，你們才把
    18張票還給我們。」等語（原審卷第86、87、88頁）。被告
    二人辯稱：告訴人因不願支付違約金，故同意由被告二人承
    接貸款云云，自難採信。又依卷附系爭車輛買賣合約書第3
    條第2項所約定，若中途提前解約應支付違約金（見編號B4
    、他字814號偵卷第72頁），及合迪公司承辦人員朱淑如於
    原審亦到庭證稱：本件貸款如果申貸人提早還款，會依未到
    期的總額的百分之三計算而收違約金等語（原審卷第95頁）
    。惟朱淑如亦證稱：「（本件大駿公司有無跟合迪公司提過
    要提前清償本金之事？）我印象中沒有。」、「（本件是否
    也沒有處理到違約金的事情？）沒有，因為本件是很單純辦
    理公司車輛貸款的事。」、「（本案在大駿公司跳票之後
    447-GX號營業用聯結車的車主是如何處理還款的部分？）他
    們用80萬元來還我們，我們才解除動產擔保設定。」等語（
    原審卷第94、95頁）。可知，本件貸款若欲提前還款，確實
    有違約金之問題，惟依證人朱淑如所述，系爭貸款之違約金
    數額非鉅，且被告二人於告訴人提前還款時，根本未與合迪
    公司洽談違約金問題，被告二人空言辯稱：告訴人不願支付
    違約金云云，顯非可採。而告訴人丁○○、丙○○○夫婦既
    已向被告二人明白表示因利息過高而堅持欲提前還款，更不
    可能於已付清全部車款情形下，猶同意所付車款不向貸款公
    司清償，而由被告使用，且由大駿公司承受高額貸款，任由
    系爭車輛仍有抵押權之設定，而願擔付大駿公司若不清償貸
    款，車輛即將遭拍賣之高度風險，被告二人上開所辯，違反
    常情至極，應以證人丁○○、丙○○○所證較為可信。況本
    件若真係雙方認知有誤，被告二人於無資力償付合迪公司貸
    款時，亦應立即與告訴人協商債務應如何解決才是，而依朱
    淑如所證：「（是否記得本件的還款情形？）之前都是正常
    ，直到他們公司跳票，但我忘了他們什麼時候跳票，好像是
    在96年8月左右，跳票之後我們就先到車行去瞭解狀況，才
    知道這個447-GX號營業用聯結車不是大駿的車，695-HX號車
    輛也不是大駿的車，都是有實際的車主，後來我們就找實際
    車主協商，請他們把未到期的部分用打折的方式處理，否則
    我們會扣車。」等語（原審卷第94頁），可知，被告二人於
    跳票後，即放任不管，對告訴人亦置之不理，任由丁○○籌
    款向合迪公司清償貸款，益證被告二人所辯：告訴人有同意
    由大駿公司承受貸款一節，係脫罪卸責之詞，不足採信。
  (三)又被告二人自94年間起，即陸續向訴外人等借款，包括渠等
    親戚林忠信約1000萬元、林谷增及林田山200餘萬元、林金
    和300餘萬元、郭阿秀、林志豐各100萬元，及友人陳秋鳳15
    00萬元、賴慧真1200萬元、林勝南約5千餘萬元、藍聰敏約5
    、6百萬元、朱黃彩英約3、4百萬元等債務，除向親戚借款
    以外之金額，每月均需支付2至3分不等之利息，共達百餘萬
    元，而前揭三家公司每月營收約80萬元，淨利約20萬元，所
    有之車輛僅7台，其餘旗下之車輛則皆為靠行車輛，被告二
    人個人名下財產亦僅數筆房地，又均存有相當成數之貸款，
    價值非高；於95年9、10月間更因林勝南提供周轉金額日益
    減少，及於96年農曆過年前因藍聰敏提供周轉金額亦日益減
    少等情，被告二人再於96年2月間向代書劉金英借款100萬元
    ，約定每25日1期，每期利息7分，嗣於96年3月間再借款100
    萬元，約定每15日1期，每期利息10分等情，業據被告二人
    於警詢及檢察官偵訊時供陳在卷。再者，於95年11月間起至
    96年3月間止，被告二人即未經靠行車主方金富、陳水清、
    丁○○、蔡宜川、李炳榮之同意，陸續以該等車主靠行於大
    騰公司、大駿公司之車輛設定動產抵押貸得7百餘萬元自行
    使用等情，亦經法院判認被告二人背信罪成立確定，有原審
    法院以97年度易字第570號、本院以98年度上易字第733號刑
    事判決在卷可稽（上開案件關於告訴人丁○○部分係車號分
    別為799-AK之曳引車、KV-99號之半拖車，與本件無關），
    足見被告二人之財務狀況困窘，資金缺口頗大，甚至於96年
    2月起，更以前揭高額利息向他人借款，且甘犯背信罪責而
    擅自以靠行車輛設定動產抵押向他人貸款使用，更可認被告
    二人於96年4月23日收取丁○○230萬元時，僅係為一時填補
    自身資金缺口，主觀上並無向合迪公司清償貸款以塗銷系爭
    車輛動產抵押設定之意思，竟仍向告訴人丁○○誆稱同意負
    擔違約金，致告訴人丁○○誤以為被告二人收取230萬元後
    會立即塗銷系爭車輛之抵押設定，伊將取得無動產抵押之系
    爭車輛，進而交付230萬元，再參以被告二人取得230萬元後
    即自行使用，僅按月向合迪公司繳納二期（96年5月、6月）
    分期貸款，旋於96年7月間即不繳納貸款，則被告二人基於
    意圖不法所有之犯意聯絡，共同以前揭手段向告訴人丁○○
    行使詐術，致告訴人丁○○陷於錯誤而交付該230萬元之事
    實，堪予認定。
  (四)至起訴書指述被告二人出售系爭車輛給丁○○後，利用系爭
    車輛仍登記於大駿公司名下之機會，未經丁○○同意，偽以
    大駿公司為系爭車輛所有人，向合迪公司設定動產抵押並於
    96年4月13日貸得160萬元供己使用，故認被告二人此部分行
    為亦係前揭詐欺犯行之一部云云。惟告訴人丁○○向被告二
    人購買系爭車輛，本即約定由被告二人全權處理貸款事宜，
    而丁○○則以前揭方式向被告二人分期繳付價金等情，業據
    告訴人丁○○及證人丙○○○於警詢、檢察官偵訊及本院審
    理時證述在卷。據此，告訴人丁○○係與被告二人間，就系
    爭車輛成立買賣契約並約定分期支付價金，且同意被告二人
    持系爭車輛設定動產抵押以貸款，至於貸款人係以告訴人名
    義抑或大駿公司名義為申請，應非所問，況被告二人於96年
    4月11日以系爭車輛設定動產抵押貸款時，系爭車輛已交付
    丁○○，惟尚未收受丁○○任何價金，被告二人主觀認為系
    爭車輛之利害仍歸於大駿公司，而以大駿公司列為系爭車輛
    所有人，向合迪公司設定動產抵押以擔保借款160萬元，借
    款金額又未高於系爭車輛約定價金230萬元，而貸款契約之
    債務人亦為大駿公司而非告訴人，則被告二人就取得160萬
    元貸款部分，尚難認有何不法所有意圖。是以，檢察官此部
    分所指，尚有誤認，併說明之。
  (五)綜上所述，被告二人辯解均不足採，本件事證已臻明確，被
    告二人犯行均堪認定，應依法論科。
三、核被告甲○○、乙○○所為，均係犯刑法第339條第1項之詐
    欺取財罪。被告二人間，有犯意聯絡、行為分擔，為共同正
    犯。原審以被告二人犯罪事證明確，據以論罪科刑，固非無
    見。惟查：被告二人利用靠行司機向其購車並委託辦理貸款
    之機會，詐騙告訴人大筆金錢，犯後且均否認犯行，全無悔
    意，案發迄今，已近三年，仍未償付告訴人分文，實不應輕
    饒，原審未慮及此，經適用中華民國九十六年罪犯減刑條例
    減其宣告刑二分之一後，僅量處被告二人得易科罰金之有期
    徒刑5月之刑，即嫌過輕，檢察官據此上訴指摘原判決量刑
    不當，為有理由。至被告二人上訴猶執前詞否認犯罪，及檢
    察官上訴意旨另指摘被告二人以系爭車輛取得融資貸款160
    萬元部分亦應成立詐欺罪，依前說明，均無理由。惟上訴意
    旨指摘原審量刑不當部分，為有理由，應由本院將原判決撤
    銷改判。爰審酌被告品行、經營交通公司，出賣系爭車輛給
    告訴人，卻罔顧誠信，詐取告訴人金錢，另參以其犯罪手段
    、所獲利益金額、智識程度、素行、犯後均否認犯行，全無
    悔意，亦未償付分文予告訴人，犯後態度可謂不佳等一切情
    狀，分別量處如主文第二項所示之刑。又本件被告二人之犯
    罪時間係在96年4月24日以前，且均無中華民國九十六年罪
    犯減刑條例所定不得減刑之情形，均應依同條例第2條第1項
    第3款、第7條規定，各減其宣告刑二分之一如主文第二項所
    示。
據上論斷，應依刑事訴訟法第369條第1項前段、第364條、第299
條第1項前段，刑法第28條、第339條第1項，刑法施行法第1條之
1第1項、第2項前段，中華民國九十六年罪犯減刑條例第2條第1
項第3款、第7條，判決如主文。
本案經檢察官陳明光到庭執行職務。
中    華    民    國    99    年    7    月    9    日
                  刑事第四庭審判長法  官  陳筱珮
                                  法  官  邱滋杉
                                  法  官  孫惠琳
以上正本證明與原本無異。
不得上訴。
                                  書記官  林敬傑
中    華    民    國    99    年    7     月    9     日

司法院資訊處製作；財團法人民間司法改革基金會備份。
